臺灣板橋地方法院刑事判決　　　　　　 96年度簡上字第662號
公　訴　人　臺灣板橋地方法院檢察署檢察官
上　訴　人　乙○○
即　被　告
上列上訴人即被告因詐欺案件，不服本院於96年6 月25日以96年
度簡字第4074號所為之第一審判決（起訴案號：94年度偵緝字第
2124號），提起上訴，本院管轄第二審之合議庭改適用通常程序
審理，並自為第一審判決如下：
    主    文
原判決撤銷。
乙○○無罪。
    理  由
一、公訴意旨略以：被告乙○○為上易印前圖文整合股份有限公
    司（下稱上易公司）之負責人，明知上易公司財務已經惡化
    ，亦明知上易公司之支票已於民國92年10月31日經列為拒絕
    往來，竟基於意圖為自已不法所有之概括犯意，自92年8 月
    間某日起至同年10月間某日之期間內，連續將其所承攬之印
    刷業務，委託設在臺北縣中和市○○街218 號2 樓之嘉伸印
    刷股份有限公司（下稱嘉伸公司）代為印刷，合計印刷加工
    價款為新臺幣（下同）49萬2 千697 元。被告並已取得嘉伸
    公司承印之貨款，仍以遭列拒絕往來之支票簽發（以臺灣中
    小企業銀行錦和分行為付款人、發票人為上易印前圖文整合
    股份有限公司、票號AY0000000 號、面額31萬2 千396 元（
    起訴書誤載為31萬2 千390 元）、票載日92年12月31日）後
    ，用以抵付加工款。支票經嘉伸公司屆期提示，竟因存款不
    足及遭列為拒絕往來戶，未獲兌現，被告亦滯留大陸地區未
    歸。嘉伸公司追索無著，始知受騙。因認被告涉犯刑法第33
    9 條第1 項之詐欺取財罪嫌等語。
二、按犯罪事實應依證據認定之，無證據不得認定犯罪事實；又
    不能證明被告犯罪者，應諭知無罪之判決，刑事訴訟法第一
    百五十四條第二項、第三百零一條第一項前段分別定有明文
    。次按，所謂證據，係指直接間接足以證明犯罪行為之一切
    證人、證物而言；且事實之認定，應憑證據，如未能發現相
    當證據，或證據不足以證明，自不能以推測或擬制之方法，
    以為裁判基礎，最高法院三十年上字第一二八號、四十年臺
    上字第八六號判例均可資參考。復按，認定不利於被告之事
    實，須依積極證據，苟積極證據不足為不利於被告事實之認
    定時，即應為有利於被告之認定，更不必有何有利之證據，
    最高法院三十年上字第八一六號判例意旨可資參照。再告訴
    人之告訴，係以使被告受刑事訴追為目的，是其陳述是否與
    事實相符，仍應調查其他證據以資審認，最高法院五十二年
    臺上字第一三００號判例意旨亦可參照。經核公訴意旨認被
    告涉有前揭罪嫌，係以被告於偵查中之供述、告訴代理人甲
    ○○於警詢時及偵查中之指述、上易印刷品交製單、嘉伸公
    司請款明細表及統一發票影本各3 份、臺灣中小企業銀行票
    號AY0000000 號支票及退票理由單影本各1 紙、臺灣中小企
    業銀行錦和分行95錦和字第59號覆函所檢送之第一類票據信
    用資料查覆單1 份等資為其論據。
三、訊據被告固坦承曾開立臺灣中小企業銀行票號AY0000000 號
    支票予嘉伸公司用以抵付加工款，嗣該支票卻未能兌現等情
    不諱，惟堅決否認有何詐欺取財犯行，辯稱：伊因為資金週
    轉不靈，不得已乃於92年10月10日結束公司營業，系爭支票
    應係發票日前3 個月前簽發，而當時公司仍在繼續經營中，
    後來實在是沒辦法才結束營業的，伊並沒有詐欺之意圖。伊
    在原審是承認有起訴書所載之事實，但並非承認有詐欺等語
    。經查：
（一）本件被告於原審96年5 月28日準備程序中，即坦承上開欠
      債情事，惟辯稱沒有詐欺意圖。嗣於同年6 月15日準備程
      序中，亦僅表示承認有檢察官所起訴之事實，有各該準備
      程序筆錄可憑。是被告辯稱於原審並未承認有詐欺等語，
      尚非無稽，合先敘明。
（二）觀諸卷內臺灣中小企業銀行錦和分行94錦和字第35號覆函
      所檢送之上易印前圖文整合股份有限公司支票存款對帳單
      1 份（見臺灣板橋地方法院檢察署94年度偵緝字第2124號
      偵查卷第93至95頁），可知被告公司之支票存款帳戶內，
      於92年8 月間平均尚有數十萬元存款，同年9 月間甚達1
      百多萬元之譜，以此金額用來支付本件加工款綽綽有餘。
      亦足見被告所經營之公司帳戶於斯時尚無明顯異常之變化
      。
（三）又上開支票存款帳戶係於92年10月31日被列為拒絕往來戶
      ，固有臺灣中小企業銀行錦和分行95錦和字第59號覆函所
      檢送之第一類票據信用資料查覆單1 份附卷可稽（見臺灣
      板橋地方法院檢察署94年度偵緝字第2124號偵查卷第98頁
      ）。另系爭支票之發票日期為92年12月31日，亦有臺灣中
      小企業銀行票號AY0000000 號支票影本1 紙在卷可考（見
      臺灣板橋地方法院檢察署93年度他字第4620號偵查卷第32
      頁）。惟民間交易習慣向來存在簽發遠期支票之付款方式
      ，依告訴代理人所提出附卷之買受人上易印前圖文整合股
      份有限公司，品名印刷加工，金額31萬5 千100 元之三聯
      式統一發票影本，下方由其記載「付1 張金額312,396 ，
      92年12月31日到期的票，但跳票」（見臺灣板橋地方法院
      檢察署93年度他字第4620號偵查卷第9-1 頁），可知本件
      臺灣中小企業銀行票號AY0000000 號支票係用以支付上開
      發票之金額。且民間交易習慣，出賣人在開立發票請款後
      ，買受人一般即須在出賣人下月之會計關帳日前，簽發支
      票予出賣人用以清償款項，至於發票日（提示兌現日）則
      依雙方約定可能為30、60、90日結不等之模式。本件嘉伸
      公司係於92年9 月1 日即列出請款明細表（見臺灣板橋地
      方法院檢察署93年度他字第4620號偵查卷第10、11頁），
      衡情不可能放任被告在3 個月後始簽發系爭支票清償款項
      ，較可能情況反而應係被告在9 月間即簽發該張遠期支票
      ，經本院比照票載發票日12月31日，亦與被告所稱3 個月
      前即簽發系爭支票，在時間點上相吻合。再者，觀諸臺灣
      中小企業銀行錦和分行94錦和字第35號覆函所檢送之支票
      存款對帳單（見臺灣板橋地方法院檢察署94年度偵緝字第
      21 24 號偵查卷第95頁），其中票據號碼00 00000、0000
      000 、0000000 號支票均已於92年10月15、16日兌現，按
      若無特殊情事，支票應係依票號順序簽發，則票據號碼00
      0000 0號在前之系爭支票，至遲亦應已於92年10月15 日
      前即已簽發，被告辯稱系爭支票係在被列為拒絕往來戶前
      所簽發，即非無據。
（四）況本件被告積欠告訴人公司之款項係自92年8 月間起至同
      年10月間某日止之加工價款，為起訴書所是認。而被告公
      司於同年8 、9 月間帳戶存款並無異常情形，亦如前述，
      並無證據證明被告於92年8 月至10月間委託嘉伸公司代為
      印刷之時，即存在預謀不付價款之詐欺意圖。即使被告用
      以支付上開價款之支票不獲兌現，亦僅能認定是民事債務
      不履行之糾紛，究難遽予認定支票不獲兌現即構成刑法上
      詐欺罪責。且被告若自始即存詐欺取財之主觀犯意，而欲
      以簽發空頭支票作為犯罪之手段，對於債務總額即加工款
      49萬2 千697 元，大可一次開足予嘉伸公司，何必僅簽發
      其中31萬2 千3 96元之部分金額，實與犯罪常態不符。
（五）末查，商業活動本具有高度風險性、投機性、不確定性等
      特質，公司經營者亦得採擇融資等資金週轉手段以追求報
      酬，然因經營不善致公司倒閉者亦屢見不鮮。如將公司經
      營者在明知公司已經營不善下仍簽發票據付款之行為，不
      予具體個案區分，在嗣後因公司倒閉而無法兌現，逕皆認
      定前揭發票行為屬詐欺而以刑罰繩之，極可能致使現今大
      部分商業活動難以進行。本件揆諸上開說明，被告因資金
      週轉不靈不得已臨時結束營業，而使原先開立用以支付價
      款之支票不獲兌現，縱有債務不履行情事，惟仍難逕認其
      於簽發系爭支票時，確有為自己不法所有之詐欺犯意。
四、綜上所述，本件依公訴人所舉各項證據方法，尚無法證明被
    告確有實施詐欺之主觀犯意，而使本院達於確信其涉有詐欺
    取財犯行之程度。此外，復查無其他積極證據足資認定被告
    有何公訴人所指犯行，自不能證明被告犯罪。
五、末按地方法院簡易庭對被告為簡易判決處刑後，經提起上訴
    ，而地方法院合議庭認應為無罪判決之諭知者，依刑事訴訟
    法第455 條之1 第3 項準用第369 條第2 項規定意旨，應由
    該地方法院合議庭撤銷簡易庭之判決，改依第一審通常程序
    審判（最高法院91年度台非字第21號判決意旨參照）。綜上
   ， 本案既不能證明被告犯罪，原審遽為被告有罪之判決，容
    有違誤，上訴人即被告上訴意旨否認犯罪，為有理由，應由
    本院合議庭撤銷原判決，自為第一審無罪之判決。
據上論斷，應依刑事訴訟法第455 條之1 第1 項、第3 項、第45
2 條、第369 條第1 項前段、第364 條、第301 條第1 項，判決
如主文。
本件經檢察官藍海凝到庭執行職務。
中　　華　　民　　國　　96　　年　　10　　月　　11　　日
                  刑事第七庭  審判長法　官  胡堅勤
                                    法　官　吳佳穎
                                    法　官　李君豪
上列正本證明與原本無異。
如不服本判決，應於判決送達後10日內敘明上訴理由，向本院提
出上訴狀（應附繕本），上訴於臺灣高等法院。
                                    書記官  林文達
中　　華　　民　　國　　96　　年　　10　　月　　11　　日
